【裁判字號】    98,台上,939
【裁判日期】    980527
【裁判案由】    拆屋還地等
【裁判全文】
最高法院民事判決              九十八年度台上字第九三九號
上  訴  人  甲○○
訴訟代理人  歐斐文律師
            李宜光律師
被 上訴 人  乙○○
訴訟代理人  蔡雅蓯律師
上列當事人間請求拆屋還地等事件，上訴人對於中華民國九十七
年十二月二十三日台灣高等法院第二審判決（九十七年度重上字
第一○九號），提起上訴，本院判決如下：
    主  文
原判決廢棄，發回台灣高等法院。
    理  由
本件上訴人主張：坐落台北市○○區○○段二小段二九地號土地
（下稱系爭土地）為伊所有，被上訴人於民國七十六年間向伊承
租該土地，並於伊在系爭土地上架設棚架後，由被上訴人在棚架
內設攤販賣藥品等物（僅口頭約定，未簽訂書面契約）。迨至九
十年九月四日起，被上訴人已與伊簽訂房（店）屋租賃契約書，
約定租賃期間自同年九月一日至九十二年二月二十八日，租金為
每月新台幣（下同）九千元（下稱系爭第一份租約），待租期屆
滿，兩造再以同一形式，於九十二年三月一日續約，租期自九十
二年三月一日至九十三年三月一日止，租金調為每月一萬二千元
（下稱系爭第二份租約），待屆期仍以同一形式續約，租期自九
十三年二月二十九日至九十四年二月二十九日止，租金仍為每月
一萬二千元，並約定租期屆滿，不再續租（下稱系爭第三份租約
，以上合稱系爭三份租約）。詎被上訴人於租期屆滿後拒不搬遷
，經伊於九十六年一月十日以存證信函促其拆除地上物返還土地
，竟不置理，並否認系爭三份租約為其簽署，伊已以該存證信函
及訴狀繕本之送達，為通知被上訴人終止租賃之意思表示等情，
爰依租賃契約第五條及民法第四百五十五條前段、第七百六十七
條、第一百七十九條等規定，求為命被上訴人將第一審判決附圖
（下稱附圖）所示A、B部分鐵皮屋拆除後，將該附圖A、B、C 部
分土地返還，及給付相當於租金之不當得利、違約金、損害賠償
計一百二十九萬六千元暨自訴狀繕本送達翌日起加計法定遲延利
息，並自九十六年六月一日起至返還土地之日止，按月給付四萬
八千元之判決。
被上訴人則以：伊自七十六年間起即向上訴人承租系爭土地，未
定期限，並於其上設攤做生意，月租四千元，嗣上訴人數度調整
租金，惟兩造自始未曾簽訂任何書面契約。系爭土地上原僅有鐵
架及石棉瓦屋頂，後颱風吹壞屋頂，伊在上訴人同意下，於七十
八年間與兩旁之土地承租人以租地建屋作為營業及居住使用，乃
重建三間伊所有之系爭鐵皮屋，伊實未與上訴人簽訂系爭三份租
約，自不生效力，上訴人終止租賃之意思表示，於法亦不合等語
，資為抗辯。
原審維持第一審所為上訴人敗訴之判決，駁回其上訴，無非以：
本件被上訴人於七十八年間在上訴人所有系爭土地上建造之鐵皮
屋，上訴人固提出九十年起至九十四年止之系爭三份租約，惟該
租約均載為「房（店）屋租賃契約書」，兩造於台灣士林地方法
院九十五年度簡上字第四四號請求遷讓房屋等事件時，均是認該
租賃標的物為系爭鐵皮屋，上訴人於該訴訟判決其敗訴確定（下
稱第四四號確定判決）後，就相同之該三份租約，再主張租賃標
的物為土地，已見當初簽約之租賃標的物究為鐵皮屋或土地並無
法確定。且該租約係上訴人媳婦及孫子謝騰億，與被上訴人之妻
魏速蓁簽訂，依魏速蓁所證，該租約係被上訴人不知情及未授權
下所簽，彼等於簽約時，對租賃標的物及租金性質等必要之點意
思表示亦未合致，該三份租約對被上訴人自不生效力。又系爭三
份租約之簽訂，謝騰億既明知被上訴人不願簽約，且被上訴人不
知悉魏速蓁曾與上訴人簽訂該租約，魏速蓁簽訂該租約已逾日常
家務代理之範圍，其告知被上訴人收取押租金及調整租金情事，
均屬「事後」之行為，而非被上訴人「事前」知他人表示為其代
理人而不為反對之表示，尚難以被上訴人知悉並支付調漲之租金
，推論被上訴人有授權或明知系爭租賃契約簽訂之事實，上訴人
更未證明被上訴人曾授與魏速蓁代理其簽訂租約之權限，尤難認
被上訴人應對上訴人負表見代理之授權人責任。本件被上訴人並
無拒付租金之情事，復無土地法第一百零三條所列各款情形之一
，上訴人又未合法終止系爭不定期基地租約，則其據以請求被上
訴人將該鐵皮屋拆除，返還土地，並給付相當於租金之上述不當
得利等本息，即非正當等詞，為其判斷之基礎。
按依表意人之舉動或其他情事，足以間接推知其效果意思者，仍
不得謂非默示之意思表示。又無權代理人以代理人名義所為之法
律行為，經本人承認者，對本人即生效力，此觀民法第一百七十
條第一項規定自明。查上開第四四號確定判決，固於理由認定系
爭三份租約對被上訴人不生效力，惟該三份租約第一條所載之租
賃物為「系爭土地上之鐵皮屋三分之一面積共約二十三坪」，租
賃範圍似包括系爭土地之承租使用，各租約復以被上訴人名義與
上訴人簽訂，並經蓋用被上訴人印章於其上，被上訴人對該印章
之真正又不爭執，且依被上訴人於九十六年十一月二十三日第一
審集中審理言詞辯論時，法官提示系爭三份租約，質其是否看過
？答稱：「有看過，很久以前，我也忘記什麼時候，是我太太拿
給我看，還沒有進入訴訟的時候」；法官問你看了之後有表示什
麼意見？答稱：「我說租土地應該要拿土地租賃契約，拿房屋租
賃契約來做什麼」；法官再問你的意思是不要簽或是有其他意思
？答曰：「沒啦，我都不知道，沒人拿給我簽，我都說我不在，
他簽的，我太太有拿給我看」；嗣法官問是你太太簽約之前或之
後給你看的？簽哪一份？答：「簽了之後拿給我看的，……押金
也有拿給我看」云云（分見一審卷一○八頁）等新訴訟資料觀之
，似見魏速蓁以被上訴人名義在系爭三份租約簽名、蓋章，均經
被上訴人看過，倘原審所認被上訴人均於嗣後看過該租約，非屬
虛妄，則被上訴人何以看過系爭第一份租約，並按該約定租金額
給付租金後，仍由其妻魏速蓁簽訂系爭第二份租約，續依租約調
整之額數付租？且於看過第二份租約及依租約調整金額付租後，
更由魏速蓁簽訂系爭第三份租約，續按該租約租金額給付租金？
被上訴人之各該舉止行為，依一般社會之通念，是否足以間接推
知其效果意思，即係默示承認各該租約，抑僅承認「新約定租金
」而未追認「定期租賃」部分，或另有其他真正代表之意思？似
有未明，此與該新訴訟資料是否足以推翻第四四號確定判決理由
之判斷，及系爭三份租約是否對被上訴人發生效力所關頗切。原
審未遑深究，並詳予調查明晰，徒以上述理由遽為上訴人不利之
論斷，即非無再進一步推求之必要。本件事實既尚欠明瞭，本院
自無從為法律上之判斷。上訴論旨，執以指摘原判決不當，求予
廢棄，不能認為無理由。
據上論結，本件上訴為有理由。依民事訴訟法第四百七十七條第
一項、第四百七十八條第二項，判決如主文。
中    華    民    國  九十八  年    五    月  二十七  日
                      最高法院民事第六庭
                          審判長法官  朱  建  男
                                法官  顏  南  全
                                法官  林  大  洋
                                法官  沈  方  維
                                法官  王  仁  貴
      本件正本證明與原本無異
                                      書  記  官
中    華    民    國  九十八  年    六    月    九    日
                                                      Ｑ


司法院資訊處製作；財團法人民間司法改革基金會備份。
